臺灣高等法院刑事裁定
110年度抗字第139號
抗  告  人  
即  受刑人  丁冠倫



上列抗告人因聲明異議之案件，不服臺灣士林地方法院中華民國
109年12月30日裁定（109年度聲字第1382號），提起抗告，本院
裁定如下：
    主  文
原裁定撤銷，發回臺灣士林地方法院。
    理  由
一、原裁定意旨略以：
  ㈠本案受刑人前因竊盜案件，經原審法院以89年度易字第74號
    判決判處有期徒刑3年，並諭知應於刑之執行前，令入勞動
    場所強制工作3年，受刑人不服提起上訴後，經本院以89年
    度上易字第2453號判決駁回上訴，於89年11月3日確定在案
    ，故受刑人之強制工作執行時效起算日，應自上開判決確定
    之日即89年11月3日起算。又受刑人於上開判決確定後，因
    逃匿而經臺灣士林地方檢察署多次發布通緝，於109年4月20
    日始緝獲歸案，有臺灣士林地方檢察署90年1月20日士檢執
    乙緝字第105號、102年3月15日士檢朝執乙緝字第292號、10
    9年3月6日士檢家執乙緝字第412號通緝書、通緝人犯歸案證
    明書、109年4月21日士檢家執乙銷字第822號撤銷通緝書及
    內政部警政署航空警察局109年4月20日航警刑字第10900122
    32號通緝案件移送書存卷可考，並經原審法院依職權調閱該
    案執行卷宗核閱無訛，受刑人上開判決所諭知之強制工作保
    安處分，自判決確定日起逾7年未開始執行，於96年11月3日
    時效完成而不得執行。
  ㈡按保安處分先於刑罰執行者，行刑權之時效期間自保安處分
    執行完畢之日起算，刑法第84條第2項但書定有明文。本案
    受刑人因犯竊盜罪，經法院判處有期徒刑3年，依94年2月2
    日修正施行前刑法第84條第1項第2款規定，行刑權時效期間
    為15年，且行刑權之時效因受刑人遭通緝不能開始執行而停
    止其進行，停止原因（通緝）繼續存在之期間，達於修正前
    刑法第84條第1項第2款所定期間四分之一即3年9月，其停止
    原因視為消滅，行刑權之時效續予進行，則本案有期徒刑部
    分之行刑權時效，應自保安處分執行完畢之日，亦即強制工
    作執行時效完成日之96年11月3日起算，經過18年9月始為屆
    滿，應至115年8月3日始完成。
  ㈢綜上，臺灣士林地方檢察署檢察官於受刑人為警緝獲後之109
    年6月12日，簽發109年度執緝乙字第369號執行指揮書指揮
    執行受刑人所犯上開竊盜罪所處之有期徒刑3年，洵無不當
    ，受刑人誤認本案之行刑權時效已消滅，而以檢察官執行之
    指揮為不當，聲明異議，為無理由，應予駁回等語。
二、抗告意旨略以：
  ㈠刑罰權之實行係剝奪行為人生命、身體自由或財產之侵益性
    國家行為，必以法律明文規定，使人民有預見可能性為必要
    ，其中有關行刑權時效之進行與計算，涉及刑罰權之存在與
    消滅，本以法律明文規定為必要。
　㈡刑法第84條第2項但書雖明定行刑權之時效自保安處分執行完
    畢之日起算，惟未提倘因時效完成導致行刑權消滅時，能否
    類推適用或準用執行完畢之效果。如前所言，行刑權之行使
    為侵益型國家行為，自當限縮解釋以免不當侵害人民權利，
    尤以保安處分之執行完成後（七年），應以處分本體效力消
    滅為合理，即自始不存在保安處分之決定。
  ㈢綜上所述，臺灣士林地方檢察署簽發109年度緝乙字第369號
    執行指揮書指揮執行受刑人所犯系爭竊盜罪所處之有期徒刑
    3年，實屬有誤，本案行刑權時效已完成，依刑法第84條，
    行刑權已消滅，應另為適法之裁定等語。
三、經查：
  ㈠受刑人前因竊盜案件，經原審法院以89年度易字第74號判決
    判處有期徒刑3年，並諭知應於刑之執行前，令入勞動場所
    強制工作3年，受刑人不服提起上訴後，經本院以89年度上
    易字第2453號判決駁回上訴，於89年11月3日確定在案。又
    受刑人於上開判決確定後，因逃匿而經臺灣士林地方檢察署
    多次發布通緝，於109年4月20日始緝獲歸案，有上揭刑事判
    決書、本院被告前案紀錄表、臺灣士林地方檢察署90年1月2
    0日士檢執乙緝字第105號、102年3月15日士檢朝執乙緝字第
    292號、109年3月6日士檢家執乙緝字第412號通緝書、通緝
    人犯歸案證明書、109年4月21日士檢家執乙銷字第822號撤
    銷通緝書及內政部警政署航空警察局109年4月20日航警刑字
    第1090012232號通緝案件移送書附卷可稽（見本院卷第22至
    23、29至36頁、原審卷第29至34頁），是此部分之事實，應
    堪認定。
　㈡原審將本案裁定駁回，固非無據，惟查關於法律適用上之行
    刑權時效及保安處分時效之計算部分，容有相關疑義尚待釐
    清，茲說明如下：
　1.行刑權之時效計算部分：
　⑴原裁定理由欄三部分載明：「…受刑人行為後，刑法第84條歷
    經94年2月2日（於95年7月1日施行）、104年12月30日（於1
    05年7月1日施行）之2次修法，刑法第85條則歷經94年2月2
    日（於95年7月1日施行）、108年12月31日（於109年1月15
    日施行）之2次修法，依刑法施行法第8條之1規定：『於中華
    民國94年1月7日刑法修正施行前，其追訴權或行刑權時效已
    進行而未完成者，比較修正前後之條文，適用最有利於行為
    人之規定。於108年12月6日刑法修正施行前，其追訴權或行
    刑權時效已進行而未完成者，亦同』。94年2月2日修正前刑
    法第84條規定：『行刑權，因左列期間內不行使而消滅：一
    、死刑、無期徒刑或10年以上有期徒刑者，30年。二、3年
    以上10年未滿有期徒刑者，15年。三、1年以上3年未滿有期
    徒刑者，7年。四、1年未滿有期徒刑者，5年。五、拘役、
    罰金或專科沒收者，3年。前項期間，自裁判確定之日起算
    。』94年2月2日修正前刑法第85條規定：『行刑權之時效，如
    依法律之規定不能開始或繼續執行時，停止其進行。前項時
    效停止，自停止原因消滅之日起，與停止前已經過之期間，
    一併計算。停止原因繼續存在之期間，如達於第84條第1項
    各款所定期間四分之一者，其停止原因視為消滅。』104年12
    月30日修正後刑法第84條則規定：『行刑權因下列期間內未
    執行而消滅：一、宣告死刑、無期徒刑或10年以上有期徒刑
    者，40年。二、宣告3年以上10年未滿有期徒刑者，30年。
    三、宣告1年以上3年未滿有期徒刑者，15年。四、宣告1年
    未滿有期徒刑、拘役或罰金者，7年。前項期間，自裁判確
    定之日起算。但因保安處分先於刑罰執行者，自保安處分執
    行完畢之日起算。』108年12月31日修正後刑法第85條規定：
    『行刑權之時效，因刑之執行而停止進行。有下列情形之一
    而不能開始或繼續執行時，亦同：一、依法應停止執行者。
    二、因受刑人逃匿而通緝或執行期間脫逃未能繼續執行者。
    三、受刑人依法另受拘束自由者。停止原因繼續存在之期間
    ，如達於84條第1項各款所定期間三分之一者，其停止原因
    視為消滅。第1項之時效，自停止原因消滅之日起，與停止
    前已經過之期間，一併計算。』可知修正後，行刑權時效停
    止之起點，由『不行使』改為『未執行』，並提高行刑權時效期
    間，將受刑人逃亡或藏匿而通緝，不能開始或繼續執行者，
    認為行刑權時效應停止進行予以明文化，且為維護國家刑罰
    權的實現，避免時效停止進行變相淪為犯罪者脫法之工具，
    將第85條第2項有關四分之一之規定，修正為三分之一，是
    經綜合比較新舊法結果，以94年2月2日修正施行前刑法第84
    條、第85條之規定較有利於受刑人」等語，而【認本案關於
    行刑權時效之期間、停止進行及計算，應一體適用94年2月2
    日修正施行「前」刑法第84條、第85條之規定】（見本院卷
    第8至9頁）；然原裁定理由欄四、㈡部分，卻又【引用94年2
    月2日修正施行「後」始增列之刑法第84條但書之規定】，
    以說明「本案行刑權之時效期間須自保安處分執行完畢之日
    起算」乙節，此有該次修法（94年1月7日修正，94年2月2日
    公布，95年7月1日施行）之立法院修正條文對照表在卷可參
    （見本院卷第66頁），是原裁定就是否一體適用刑法上開條
    文之部分，似有理由矛盾之虞。
　⑵本件受刑人前所犯係竊盜案件，且經原審法院以89年度易字
    第74號判決判處有期徒刑3年，並依「竊盜犯贓物犯保安處
    分條例第3條第1項第1款、第4款、第5款第1項」諭知應於刑
    之執行前，令入勞動場所強制工作3年，然依竊盜犯贓物犯
    保安處分條例第3條第2項本文規定：「刑法第八十四條第一
    項之期間，自前項強制工作執行完畢之日起算。」（本條例
    於95年雖曾修正，但本項並未修正，見本院卷第85頁），此
    亦屬有關行刑權之時效計算之特別法規定，然原審就是否應
    優先適用特別法之條文並未予以說明，而逕適用刑法上開條
    文，似亦有未當之處。
　2.保安處分之執行時效計算部分：
　⑴原裁定理由欄四部分載明：「…受刑人行為後，刑法第99條規
    定業於94年2月2日修正公布，並於95年7月1日施行，修正前
    刑法第99條規定：『第86條至第91條之保安處分，自應執行
    之日起經過三年未執行者，非得法院許可不得執行之。』修
    正後刑法第99條則規定：『保安處分自應執行之日起逾三年
    未開始或繼續執行者，非經法院認為原宣告保安處分之原因
    仍繼續存在時，不得許可執行；逾七年未開始或繼續執行者
    ，不得執行。』經比較新舊法結果，以修正後增設執行時效
    之規定有利於受刑人，依刑法第2條第1項但書之規定，自應
    適用修正後刑法第99條之規定。」等語（見本院卷第9至10
    頁）。然依竊盜犯贓物犯保安處分條例第3條第2項但書規定
    ：「…但強制工作自應執行之日起經過三年未執行者，自該
    三年之期間屆滿之日起算。」（本條例於95年雖曾修正，但
    本項並未修正，見本院卷第85頁），此亦屬有關保安處分之
    執行時效之特別法規定，與上揭修正後刑法第99條規定之時
    效期間顯有不同，然原審未予審酌或比較適用，而逕認「受
    刑人上開判決所諭知之強制工作保安處分，自判決確定日起
    逾7年未開始執行，於96年11月3日時效完成而不得執行」（
    見本院卷第11頁），容有違誤之處。
  ⑵原裁定以「保安處分先於刑罰執行者，行刑權之時效期間自
    保安處分執行完畢之日起算」為據，先認「受刑人上開判決
    所諭知之強制工作保安處分，自判決確定日起逾7年未開始
    執行，於96年11月3日時效完成而不得執行」，再接續計算
    行刑權之時效（18年9月），然本件受刑人於上開判決確定
    後，即因逃匿而遭通緝，諭知之強制工作保安處分未曾執行
    ，則所謂「保安處分執行完畢」，解釋上是否包括「保安處
    分執行時效完成而不得執行」之情形，並未見原審說明；又
    原審縱引用最高法院107年度台抗字第763號裁定（見本院卷
    第10頁），然觀諸其理由謂：「…刑法第99條所謂應執行之
    日，凡宣告於刑之執行完畢或赦免後行之者，即於刑經執行
    完畢或赦免之日為應執行之日，其餘則依裁判確定之日為應
    執行之日。易言之，刑罰、保安處分先後執行者，當以刑罰
    執行完畢或赦免後，始起算保安處分之時效期間；『所謂刑
    罰執行完畢者，解釋上應包括刑罰因時效完成而不執行之情
    形，否則保安處分時效期間，將因無從起算，致永無終結之
    日，有違立法之本旨』。」等語（見原審卷第19頁），其係
    就「刑罰先於保安處分執行」之情形所為之論述，然就本案
    「保安處分先於刑罰執行」之情形是否亦可作相同解釋，若
    可作相同之解釋，自應於理由內說明之。是原裁定就此一適
    用法律上之疑義部分，似未再進一步予以審認，似非無再行
    審究斟酌之餘地。　
四、綜上所述，原裁定既有上開可議之處，為兼顧受刑人之審級
    利益，爰由本院將原裁定撤銷，發回原審法院詳為審酌後，
    更為妥適之裁判。
據上論結，應依刑事訴訟法第413條前段，裁定如主文。
中　　華　　民　　國　　110 　年　　 2 　　月　　8　　日
                  刑事第二十五庭審判長法　官  邱滋杉
                                      法　官  文家倩
                                      法　官  黃翰義
以上正本證明與原本無異。
不得再抗告。
                                      書記官  邱鈺婷
中　　華　　民　　國　　110 　年　　2 　　月　　8 　　日